臺灣高等法院臺中分院刑事判決　　　　　　　　　　九十一年度上訴字第四二三號
　　　上　訴　人　臺灣彰化地方法院檢察署檢察官
　　　上　訴　人
　　　即　被　告　丙○○
　　　選任辯護人　陳修義
　　　上　訴　人
　　　即　被　告　乙○○
　　　選任辯護人　張良銘
　　　上　訴　人
　　　即　被　告　戊○○
　　　選任辯護人　朱浩萍
右上訴人因殺人等案件，不服台灣彰化地方法院八十九年度重訴字第二一號中華民國
九十一年一月二日第一審判決（起訴案號：台灣彰化地方法院檢察署八十九年度偵字
第八０四八號、第九二五０號），提起上訴，本院判決如左：
      主  文
原判決關於戊○○部分撤銷。
戊○○因過失致人於死，處有期徒刑伍月，如易科罰金，以參佰元折算壹日；又駕駛
動力交通工具肇事，致人死傷而逃逸，處有期徒刑陸月，如易科罰金，以參佰元折算
壹日；應執行有期徒刑拾月，如易科罰金，以參佰元折算壹日。緩刑參年。
其餘上訴駁回。
      事  實
一、丙○○前曾於民國（下同）八十四年間因犯煙毒案件，經台灣彰化地方法院判處
    有期徒刑三年二月確定，入監執行後，於八十五年十月十七日假釋付保護管束，
    至八十七年九月九日期滿未經撤銷視同執行完畢，詎仍不知悔改，於八十九年十
    月間向高國棟之女友羅麗美告稱：渠受許良賢（綽號「龍蝦」）託付要向高國棟
    索討積欠多年之新台幣（下同）四十萬元債款，許良賢另有請二林的「阿明」、
    「阿強」會到她家來討等語；羅麗美惟恐招惹禍端，遂以電話連繫原本仍身在大
    陸地區之高國棟，要其儘快處理，高國棟乃於同年月廿二日自大陸地區返回彰化
    縣花壇鄉岩竹村福德巷十三號住處，並於同年月廿四日日間，以電話吩咐羅麗美
    備妥現款五萬元供償債之用，再囑咐其弟高振揚所雇請之工人紀閔証於當日晚上
    七時許前去羅麗美住處拿取後，再於晚上九時於花壇鄉住處交予自己，但高國棟
    並未將該筆款項付予丙○○，迄至晚上廿三時廿分許，乙○○適在羅麗美住處聊
    天時，丙○○以電話聯絡羅麗美洽問債務清償之事，乙○○乃邀其前來，丙○○
    遂於晚上廿四時左右，駕駛車牌號碼Ｓ６─○二九○號紅色自小客車前來欲當面
    確認五萬元之事，羅麗美乃將紀閔証之行動電話告知之，丙○○認為即是高國棟
    之電話，而於翌（廿五）日凌晨一時許，以行動電話撥打，紀閔証接通後，丙○
    ○即以不友善之口吻向紀閔証表示其有找到羅麗美那裡，為何拿了五萬元還沒和
    我們處理，要處理這筆債務為何沒和我聯絡，沒處理的話就要殺到大埔路去等語
    ，紀閔証聞聽來者不善，即將通話切斷，並自彰化市○○路廿一號趕至花壇鄉欲
    將此事告知高國棟，惟高國棟刻與表弟周志政等人在台中市飲酒，未幾，丙○○
    又撥打高國棟位於花壇鄉住處電話，而由高國棟之母甲○○接聽，丙○○仍以不
    友善之口吻說：渠是國修，二林有位朋友要找國棟處理帳目等語，並留下行動電
    話，甲○○覺得事態不佳，遂於凌晨一時三十分左右撥打周志政之行動電話，而
    將此事告知予高國棟，當時，高國棟飲酒已約六、七分醉，甚感不悅，但迄至凌
    晨三時許，方由周志政駕駛車牌號碼Ｂ２─九二三九號黑色賓士車搭載高國棟返
    回彰化市○○路住處；同一時間，丙○○、乙○○、羅麗美及友人陳世義等人則
    前往彰化市○○路「星蒂ＫＴＶ」飲酒作樂，嗣至凌晨三時左右，又轉往彰化市
    ○○路「羅馬假期ＫＴＶ」續攤（陳世義則返家未同往）。廿五日凌晨四時三十
    分左右，周志政與高國棟返回彰化市○○路住處後，高國棟一面喃語要與人打架
    、相輸嬴，一面要高振揚所雇請之另二名工人羅振茂、林長摑整裝後稍待陪同外
    出，繼於凌晨四時四十五分左右，持用行動電話聯絡丙○○，以談判債務為名要
    丙○○立刻前往彰化市大埔橋見面，並將其所非法持有而藏置於大埔路某處之具
    有殺傷力之中共製七七式口徑七點六二㎜制式半自動黑星手槍一把（槍身內側號
    碼為○○六七二，握把號碼為１４─１１６，含彈匣一個）、制式口徑七點六二
    ㎜子彈六顆等物起出，插藏於後腰際，旋即駕駛前開賓士車、右前座搭載不知情
    之周志政、後座搭載不知情之林長摑與羅振茂，朝約定地點而去，丙○○接獲該
    通電話後，自覺高國棟用意不善，而乙○○因與高國棟熟識，乃主動表示要陪同
    赴會，遂由丙○○駕駛前開紅色自小客車、右前座搭載乙○○，由羅馬假期ＫＴ
    Ｖ往彰化市大埔橋前去，途中在不詳地點取得開山刀一把（未扣案）由乙○○攜
    帶，因而時程有所耽擱，高國棟早已不耐在彰化市大埔橋約定地點等候，遂於凌
    晨五時零分左右，再度以行動電話聯絡丙○○表示會面地點更改至彰化市○○路
    、大埔路口之中連貨運前（中興路二一五號），嗣高國棟趨車先行到達停在中連
    貨運對面路旁未熄火（車行方向自西往東），高國棟、羅振茂二人下車，等候約
    莫二、三分鐘，丙○○方趨車到達停在中連貨運前路旁（車行方向自東往西），
    二人均下車來，雙方即橫越中興路相互靠近，而在西向快車道處碰面後，因一言
    不合，高國棟意圖先發制人即自後腰際拔出黑星手槍、拉槍機欲射擊，丙○○欺
    近高國棟以捉住其持槍之右手，高國棟與丙○○兩人即纏鬥一起以爭奪該把黑星
    手槍，纏鬥之際，高國棟前後共擊發二顆子彈，此一瞬間，乙○○亦拔出前開刀
    械來，羅振茂則刻折返車上拿取一把長約一點五公尺的白色塑膠棍要與乙○○相
    搏、揮鬥，但羅振茂隨即發現塑膠棍不敵於刀械，且聽聞槍響，心虛之餘，轉身
    往賓士車方向躲去，乙○○即趁高國棟仍與丙○○纏鬥，不及防備身後之際，萌
    生殺人之犯意，持刀連續猛力朝高國棟背面左顳部（１５×２×１㎝）、背面枕
    骨正中（４×３×２㎝）、左頭後部（７×２×２㎝）、背部右腋下（１２×７
    ×３㎝）、背面左肩峰部（５×４×３㎝）、背面左肩胛部（１０×４×２㎝）
    、背面右腰部（１４×３×２㎝）共砍殺七刀，同時，丙○○亦基於殺人之共同
    犯意連絡，連聲呼喊：「給他死、給他死」，高國棟受刀傷重創後旋即不支而倒
    臥於西向快車道之血泊中，黑星手槍亦掉落路面而被乙○○撿拾持於手中，乙○
    ○遂手持前開刀械，將黑星手槍交與丙○○，二人並朝賓士車走去，羅振茂、周
    志政見狀即又逃離賓士車、橫越中興路，而躲到中連貨運守衛室後面，林長摑待
    在賓士車內不及閃避，還遭丙○○以槍柄敲打臉頰一下而未成傷，丙○○、乙○
    ○二人方乃折回但尚未登上紅色自小客車之前，恰有戊○○駕駛車牌號碼ＧＩ─
    一五四六號自小客車、右前座搭載王小龍，自彰化市○○路七一巷七二號「大地
    撞球運動社」出發後欲前往彰化市區，乃沿著中興路西向快車道自東往西方向行
    進至該處，而其本應注意車前狀況，隨時採取必要之安全措施，復按當時雖仍為
    夜間，但天候為晴，且路面為乾燥、無缺陷、無障礙、有照明之雙向兩線道直線
    柏油市區道路，視距應尚良好，顯無不能注意之情形，詎因前一日日間工作後復
    徹夜通宵打撞球、打麻將，意識、精神、注意能力均已不佳，致疏未發現高國棟
    倒臥於該處，自小客車右前輪乃自高國棟之右脅部自下而上撞擊、輾壓而過，並
    拖行一、二公尺，致高國棟因而復受有正面右側第四至第七肋骨肋軟骨區外緣斷
    裂伴隨出血、頭部正面左額部不規則外傷一處（９×３×１㎝）、正面右額部血
    腫一處（３×１×１㎝）等傷害，羅振茂、周志政發現高國棟遭車輛撞擊、輾壓
    ，急忙自中連貨運守衛室後方追出，並喝罵穢語，戊○○明知已肇事致人於傷，
    竟因害怕遭到毆打、報復，乃另行起意，未曾停下車來且立即加速逃逸，此時，
    乙○○猶恐高國棟尚未斷氣，竟再至高國棟身旁，以手持之開山刀朝高國棟臉部
    正面偏左處猛力揮砍一刀，且口中說道：「你再大尾啊！」，致尚未死亡之高國
    棟又受有臉部正面刀切傷一處（１１×２×２㎝，從額部中央經過左眼內側到達
    上顎左側門牙與犬牙間，深及骨頭），丙○○、乙○○二人方才駕車離開現場返
    回羅馬假期ＫＴＶ。周志政則駕駛賓士車追趕戊○○之自小客車，然未追及，就
    將賓士車開回彰化市○○路住處，戊○○俟仍即為警方所查獲。羅振茂、林長摑
    留在原處陪伴高國棟，等候依據不詳路人報案而前來處理之警車、救護車將高國
    棟送醫急救，惟高國棟仍因傷重而於送醫途中即因失血性休克而不支死亡，現場
    遺留白色塑膠棍一支、制式彈殼一個、刀鞘一個、拖鞋一雙、高國棟牙齒一顆、
    血泊與輪胎及鞋印血痕等物。丙○○迄至同年月廿六日凌晨一時許，攜帶前揭黑
    星手槍（含彈匣一個）一把及子彈四顆、彈殼一個前往彰化縣警察局彰化分局投
    案，乙○○則迄至同年月廿六日凌晨五時許，前往彰化縣警察局彰化分局投案。
二、案經被害人高國棟之母甲○○訴請彰化縣警察局彰化分局報請暨經彰化縣警察局
    彰化分局報請相驗後由台灣彰化地方法院檢察署檢察官自動檢舉偵查起訴。
      理  由
甲、有罪部分：
一、訊據被告丙○○固坦承於前揭時、地與高國棟發生爭奪槍枝之肢體衝突等情不諱
    ，惟矢口否認有殺人之犯行，辯稱：伊原本在羅馬假期ＫＴＶ內與乙○○、羅麗
    美及其他友人在喝酒，是高國棟打電話約伊處理債務問題，乙○○看到伊忽然走
    出去，主動表示要跟著伊去，伊二人都是空手，現場的手槍、刀械各一把都是高
    國棟帶的，他的朋友還拿了一把棍子，伊到現場把車停在對面路邊後走過去問高
    國棟說不是要處理嗎，愈走愈靠近時，高國棟說還什麼，右手從腰後拔出槍就對
    著伊二人要開，伊很緊急就用雙手捉住他拿槍的右手往上推，他開了一槍，伊與
    高國棟就在搶槍，他還用左手打伊，扭打中，伊撥到他後腰間掉下一把刀，之後
    ，伊把他押在鐵絲網上，他又開一槍，乙○○看他一直開槍，為了自衛，就撿起
    刀從後面砍他，不知砍幾刀，伊就搶走他的槍，高國棟臉上那一刀不是伊砍的，
    伊搶到槍後就喊趕快跑，高國棟倒地後還有動，伊跑三、四秒後就聽到車子撞到
    東西的聲音，回頭看到有車輾過他，事後，刀子用報紙包著由乙○○帶走，伊即
    開車回家把槍裝起來帶在身上逃亡，之後就去投案，伊沒有殺高國棟的意思與行
    為云云；被告乙○○則坦承於前揭時、地持刀砍殺高國棟等情不諱，惟亦否認有
    殺人之犯意，辯稱：伊原本與丙○○、羅麗美、「阿偉」在羅馬假期ＫＴＶ唱歌
    ，高國棟欠丙○○的錢未還，自行打電話約丙○○要見面還債，伊主動說要去，
    丙○○就駕車載伊前去，均是赤手空拳，在中連貨前時，高國棟與三、四名小弟
    同車到達並帶木棍下車，丙○○向高國棟要債，高國棟即掏出手槍對丙○○說還
    什麼錢，然後就拉槍機，丙○○就捉住他的手要搶槍，隨行的小弟則持木棍毆打
    伊左下腋，丙○○與高國棟在搶槍時，高國棟開了一槍，小弟們就散開躲到他們
    的車後，伊基於正當防衛的意思，上前幫丙○○搶槍，高國棟又開一槍，身上掉
    落一把約二尺長的尖刀，伊順手拾起，因狀況危急，持尖刀對準高國棟非要害部
    位刺傷，高國棟猶未鬆手放下手槍，伊於是再砍二至三刀，直至高國棟放下槍枝
    為止，後來伊撿起槍，兩人要走時，高國棟受傷倒在地上，又被另一自小客車輾
    過，高國棟臉上那一刀不是伊砍的，丙○○後來載伊到中山路，伊再坐計程車到
    林森西路排水溝丟刀子，伊是出於正當防衛，迫不得已持刀自衛，並非自始有殺
    人故意云云；被告戊○○則坦承於前揭時、地開車撞及高國棟，且事故發生後未
    下車查立即加速駛離現場等情不諱，惟否認有肇事逃逸之意圖，辯稱：伊撞及高
    國棟後有停下來，但是看到後面有人，不敢下車，所以才又開走，並無肇事逃逸
    之意思云云。
二、經查：
　(一)被告丙○○、乙○○右揭犯罪事實，業據證人周志政、羅振茂、林長摑於偵審中
    證述明確，復有刀鞘一個扣案可證，且死者高國棟於右揭時、地，遭到「疑似開
    山刀」之刀械砍傷共八處，其中七處位於背面，分別為背面左顳部紡錘狀垂直刀
    切傷一處（１５×２×１㎝）、背面枕骨正中九點朝三點紡錘狀刀切傷一處（４
    ×３×２㎝）、左頭後部十一點朝五點紡錘狀刀切傷一處（７×２×２㎝）、背
    部右腋下十點朝四點紡錘狀刀切傷一處（１２×７×３㎝，深及肌肉）、背面左
    肩峰部十一點朝五點紡錘狀刀切傷一處（５×４×３㎝，深及鎖骨）、背面左肩
    胛部九點朝三點紡錘狀刀切傷一處（１０×４×２㎝，深及肌肉）、背面右腰部
    十點朝四點紡錘狀刀切傷一處（１４×３×２㎝，深及肌肉），因多處排列近似
    平行，疑為同一人所為，另一處刀切傷則位於正面左臉部（１１×２×２㎝，從
    額部中央經過左眼內側到達上顎左側門牙與犬牙間，深及骨頭），疑似處於靜止
    狀態，暨又遭到車輛撞擊、輾壓，致受有正面右側第四至第七肋骨肋軟骨區外緣
    斷裂伴隨出血、頭部正面左額部不規則外傷一處（９×３×１㎝）、正面右額部
    血腫一處（３×１×１㎝）等傷害，末因出血性休克於送醫途中即死亡，致死成
    因包括刀傷、車禍一節，業據檢察官督同法醫師相驗、解剖無訛，並製有勘驗筆
    錄、相驗屍體證明書、中山醫學院病理解剖鑑定報告、彰化基督教醫院法醫參考
    病歷摘要各一份、解剖錄影帶一捲、死者高國棟照片共三十五幀等附卷足參，復
    經法醫師蔡崇弘於本院證稱：「解剖紀錄結論３所稱『疑為開山刀切傷』，是根
    據傷口樣子來推斷，是被開山刀造成的。結論５的傷（正面左側臉部垂直刀切傷
    ）不會遭汽車撞及所造成，因為傷是刀傷，結論２所稱『所有傷未傷及要害』是
    說這個傷害沒有一個可以馬上造成死亡的結果，包括汽車所造成的傷也不是致命
    的傷‧‧‧刀傷造成被害人死亡較車禍死亡性較大，因為刀傷流血量較多，造成
    死者出血量多的休克」等語甚詳（見本院卷第七四、七五頁）；雖被告乙○○辯
    稱：伊用拾獲之尖刀砍被害人云云，然警方於事發當日在現場即彰化市○○路二
    一五號中連貨運前西向快車道上併發現遺有黑色刀鞘一個，而該型式刀鞘係供開
    山刀使用之情，有彰化縣警察局刑警隊所製「彰化分局高國棟命案現勘資料」之
    照片數幀（編號第十二號），及扣案之黑色刀鞘一個附卷可稽，且證人周志政、
    羅振茂、林長摑三人迭於歷次警訊、偵審中均一致結證陳稱：渠等在現場只看到
    一把刀械，且該把刀械確實是「開山刀」，絕非警訊筆錄中所繪製的「彎、長之
    尖刀」，完全不一樣，且確實是乙○○一下車後從身上拔出來的，並非自地上撿
    拾的等語；是核與前述法醫蔡崇弘於本院所為供證係開山刀造成傷口以及高國棟
    之屍身顯示之刀切傷勢相符無訛，從而，被告丙○○、乙○○辯稱渠二人是赤手
    空手來到現場，刀子是從高國棟身上掉下來，且是一把彎、長的尖刀云云，與事
    實不符，不足採信。又被告二人於本院辯稱其等係與羅麗美一同離開羅馬假期Ｋ
    ＴＶ後，方匆匆逕至案發地點赴約，其間並無餘裕時間商議、籌備武器云云，惟
    查，羅麗美結帳離開羅馬假期ＫＴＶ之時間為當日凌晨五時廿七分，有中國信託
    商業銀行信用卡刷卡單影本乙紙在卷足憑（見本院卷第一００頁），而本件案發
    之時間為凌晨五時零分至五時十分許，此業據中連貨運停車場收費員張憲於警訊
    時證稱：「於八十九年十月廿五日凌晨五點左右，當時我在收費檯內打瞌睡，聽
    到二個槍聲才醒來，看見外面有人在打架，並且有聽到有人喊給他死、給他死」
    等語（見八十九年相字第八五四號卷第三八頁）；及當日報案民眾黃天化證稱：
    「在今日凌晨大約五時左右，有三名男子進入我店裡，說中央路中連貨運前有人
    在打架‧‧‧我便打電話到派出所報案，而由我的員工打一一九叫救護車」等語
    在卷（見彰化縣警察局彰化分局刑案偵查卷第二九頁反面），且徵諸彰化縣警察
    局彰化分局八卦山派出所受理報案登記簿（見八十九年相字第八五四號卷第三頁
    ）上所載受理報案時間為五時十分，益可證本件案發時間在凌晨五時十分以前，
    再參以證人羅麗美於本院證稱：我與他們（被告丙○○、乙○○）原來在別家Ｋ
    ＴＶ飲酒，後來在凌晨兩、三點再到羅馬假期ＫＴＶ飲酒，在這中間乙○○與丙
    ○○兩人有離開ＫＴＶ，去了多久，我不曉得，當時我在唱歌，也喝很多酒，所
    以沒有特別注意‧‧‧後來他們回來後，丙○○在外面，乙○○進來找我，後來
    我就與乙○○離開，由我簽帳，帳單上記載五點二十七分，應該是我要離開時的
    時間，因為我簽帳完就離開，是乙○○載我回家的等語（見本院卷第一０九頁）
    ，足見被告二人應係於當日凌晨四時四十五分許接獲高國棟之電話後，隨即一同
    外出，在途中先去取得開山刀後赴約，嗣於案發後再返回羅馬假期ＫＴＶ與羅麗
    美會合，再一同離開羅馬假期ＫＴＶ，並由被告乙○○搭載羅麗美返回羅麗美住
    處，被告二人辯稱其係與羅麗美一同離開羅馬假期ＫＴＶ後方徒手匆匆赴約云云
    ，亦與事實不符，本件被告二人凌晨開車赴約前順道先取開山刀，並非無餘裕時
    間，所辯並不足採取。
　(二)被告丙○○、乙○○另否認有殺人犯意，辯稱係正當防衛云云，然高國棟四人與
    被告丙○○、乙○○二人在中連貨運前碰面後，因一言不合，高國棟先自後腰際
    拔出黑星手槍欲射擊，被告丙○○欺近高國棟以捉住其持槍之右手，兩人乃纏鬥
    一起，此時，被告乙○○亦拔出開山刀來，羅振茂則曾持白色塑膠棍與之相搏、
    揮鬥，高國棟與丙○○纏鬥之際曾擊發二顆子彈，羅振茂聞及槍聲，隨即轉身往
    賓士車方向躲去，乙○○即趁高國棟仍與丙○○纏鬥之時，持開山刀連續猛力朝
    高國棟背面共砍殺七刀，同時丙○○亦連聲呼喊：「給他死、給他死」，高國棟
    受刀傷重創後旋即不支而倒臥於地時，黑星手槍係為被告乙○○檢拾持於手中，
    嗣高國棟遭被告戊○○所駕駛之自小客車撞擊、輾壓過後，被告乙○○竟再以開
    山刀朝高國棟臉部正面偏左處猛力揮砍一刀，且口中說道：「你再大尾啊！」等
    情，亦業據證人周志政、羅振茂、林長摑、張憲（中連貨運是日值班之收費員）
    四人證述甚詳（見相驗卷第卅八頁、原審卷第五十六頁、五十九頁、本院卷第七
    十五頁、第七十六頁，且證人即法醫蔡崇弘就上開解剖報告結論５正面左側臉部
    垂直刀切傷，被害者疑似處於靜止狀態（見相驗卷第八十一頁）之說明，於本院
    已供明該傷口係開山刀所造成等情在卷（本院卷第七十四頁），核與被害人遭車
    輛撞擊倒地後，被告乙○○持開刀山再往其臉部揮砍乙刀情節相符合，被告所辯
    臉部一刀非其所為，自不足採。復有扣案之制式黑星手槍一把（含彈匣一個）、
    制式子彈四顆（鑑驗時試射三顆）、制式子彈彈殼二顆、開山刀刀鞘一個、白色
    塑膠棍一支等物，暨彰化縣警察局刑警隊所製彰化分局高國棟命案現勘資料一份
    附卷可稽，參以前述死者高國棟所受刀傷之部位、程度，足證被告乙○○原先持
    續以開山刀砍殺高國棟七刀之時，業已具有殺人之意無訛，並非僅僅要高國棟鬆
    手而已，否則僅須砍擊高國棟持槍之右手，使手持槍枝掉落於地，即足達到排除
    高國楝持槍之侵害，而竟自高某之背後連砍殺七刀，刀刀深及肌肉或骨頭，難謂
    被告有正當防衛之情形可言，且高國棟倒臥於地並遭被告戊○○駕車撞擊、輾
    壓過後，被告乙○○竟再以開山刀朝高國棟臉部揮砍一刀，並於口中喊道：「你
    再大尾啊！」等語，並據證人羅振茂、周志政、林長摑於偵查中供證明確（見偵
    卷第九十七頁、第一百頁、第一百零二頁）更顯徵示其殺人犯意甚明，而被告二
    人於赴約之前先取開山刀，且丙○○於乙○○持開山刀自背後砍殺高國棟之際，
    非但並無阻止之意，更連聲高呼：「給他死、給他死」，足證被告丙○○與乙○
    ○間具有殺人之共同犯意連絡、行為分擔之情狀至灼，被告等辯稱係正當防衛，
    顯係事後卸責之詞，不足採信為真。
　(三)被告戊○○於右揭時、地駕駛自小客車因疏於注意車前道路狀況而肇事，致已受
    有刀傷倒臥地面之高國棟復受有正面右側第四至第七肋骨肋軟骨區外緣斷裂伴隨
    出血之傷害等傷害，明知而仍旋即駕車逃逸而去，高國棟末即因併受有刀傷、車
    輛撞擊輾壓傷，致出血性休克而死亡等事實，業據被告戊○○坦承不諱，並據告
    訴人甲○○指訴綦詳，本案另二名被告丙○○、乙○○亦供述甚明，且據證人周
    志政、羅振茂、林長摑、王小龍結證陳述甚詳，復有現場位置圖一紙、現場道路
    與ＧＩ─一五四六號自小客車之照片共十數幀等附卷可稽；又高國棟因受有刀傷
    、車輛撞擊輾壓傷，末因出血性休克而死亡一節，已證述如前，被告戊○○之過
    失行為併同已受刀傷之原因，均與高國棟之死亡間，顯與有相當之因果關係，被
    告所辯因果關係因刀傷而中斷云云，自不足採信，故被告戊○○確有過失肇事、
    肇事而逃逸等情事無訛，按刑法第一百八十五條之四駕車肇事逃逸罪，其立法目
    的在於維護交通安全，促使駕駛人於肇事後，能對被害人即時救護，以減少死傷
    ，是該罪之成立祇須行為人有駕駛動力交通工具肇事，致人死傷而逃逸之事實為
    已足，至行為人係以何因素逃逸現場，則非所問，本件被告戊○○既已知悉有發
    生車禍撞及他人，自應立即下車查看，然其竟因害怕遭人報復，另行起意逃逸，
    其有駕駛動力交通工具肇事，致人死傷而逃逸之犯行至明，被告戊○○辯稱係因
    害怕而逃離，合於緊急避難情形，並無肇事逃逸之意圖云云，應為卸責飾詞，不
    足採信。綜上所述，被告等犯罪之事證已甚明確，其等犯行均堪認定。
三、核被告丙○○、乙○○所為，係犯刑法第二百七十一條第一項殺人罪。被告二人
    就前開犯行間，有犯意連絡與行為分擔，均為共同正犯。另被告戊○○所為，係
    犯刑法第二百七十六條第一項過失致死、第一百八十五條之四肇事致人死傷而逃
    逸等罪。被告戊○○所犯前開二罪間，犯意各別，行為互殊，應予分論併罰。被
    告丙○○前曾於八十四年間因犯煙毒案件，經台灣彰化地方法院判處有期徒刑三
    年二月確定，經入監執行後，於八十五年十月十七日假釋付保護管束，至八十七
    年九月九日期滿未經撤銷視同執行完畢，有台灣彰化地方法院檢察署刑案資料查
    註紀錄表附卷可稽，其於五年之內再犯本件有期徒刑以上之罪，為累犯，依刑法
    第四十七條規定，就有期徒刑部分（除死刑、無期徒刑部分，依法不得加重其刑
    ，原判決部分應予補充外），加重其刑。
四、關於被告丙○○、乙○○（維持原判）部分：
　　原審持同一見解，適用刑法第二十八條、第二百七十一條第一項、第四十七條、
    第三十七條第二項、第三十八條第一項第二款，並酌被告丙○○、乙○○因被害
    人持槍械射擊被告丙○○而出手，被告乙○○砍殺被害人之手段，暨事後被告丙
    ○○已與被害人家屬和解等一切情狀，分別量處被告丙○○有期徒刑拾壹年；被
    告乙○○有期徒刑拾貳年；及均宣告褫奪公權陸年，以示懲儆。另未扣案之開山
    刀一把（含刀鞘一個），係被告丙○○、乙○○二人所有供犯殺人罪所用之凶器
    ，且尚無證據證明業已滅失，並依法宣告沒收。經核認事用法均無不合，量刑亦
    稱妥適，被告丙○○、乙○○等上訴意旨仍執陳詞否認犯罪，公訴人循告訴人所
    請上訴意旨指摘原判決量刑過輕云云，均無理由，應予駁回。
五、關於被告戊○○（撤銷原判）部分：
　　原審認上訴人罪證明確，予以論罪科刑，固非無見，惟查原審判決理由未就比較
    新舊刑法第四十一條修正結果，以新法較有利於行為人，而依刑法第二條第一項
    前段規定，說明本件應適用裁判時之法律即修正後刑法第四十一條規定，諭知被
    告易科罰金，尚有未合，上訴人上訴意旨否認犯罪，公訴人循告訴人所請上訴意
    旨指摘原判決量刑過輕云云，雖均無可取，惟原判決既有可議，即無可維持，自
    應由本院加以撤銷改判。爰審酌被告戊○○之過失程度及因畏懼當時情況而未下
    車查看，暨事後已與被害人家屬和解賠償損害，分別量處過失致人於死有期徒刑
    伍月，駕駛動力交通工具肇事，致人死傷而逃逸，有期徒刑陸月，並定應執行之
    刑，又被告於行為後，刑法第四十一條業於九十年一月十日修正公布，同年月十
    二日生效，修正後刑法第四十一條第一項前段、第二項規定「犯最重本刑為五年
    以下有期徒刑以下之刑之罪，而受六個月以下有期徒刑或拘役之宣告，因身體、
    教育、職業、家庭之關係或其他正當事由，執行顯有困難者，得以一元以上三元
    以下折算一日，易科罰金」、「併合處罰之數罪，均有前項情形，其應執行之刑
    逾六月者，亦同」，與修正前刑法第四十一條規定「犯最重本刑為三年以下有期
    徒刑以下之刑之罪，而受六個月以下有期徒刑或拘役之宣告，因身體、教育、職
    業、家庭之關係，執行顯有困難者，得以一元以上三元以下折算一日，易科罰金
    」不同。比較新舊法結果，以新法較有利於行為人，故依刑法第二條第一項前段
    規定，本件自應適用裁判時之法律即修正後刑法第四十一條第一項前段及第二項
    規定，諭知被告易科罰金之折算標準。又被告前未曾受有期徒刑以上刑之宣告，
    因一時失慮，偶罹刑典，事後已於本院與被害人和解，深具悔意，經此刑之宣告
    後，應知警惕而無再犯之虞，本院因認暫不執行其刑為當，予以宣告緩刑，用啟
    自新。
乙、無罪部分：
一、按犯罪事實應依證據認定之，無證據不得推定其犯罪事實，又不能證明被告犯罪
    者，應諭知無罪之判決，此於刑事訴訟法第一百五十四條及同法第三百零一條第
    一項分別定有明文。
二、本件公訴意旨另以：被告丙○○、乙○○二人共同持有具殺傷力之黑星手槍一把
    （含彈匣一個）及子彈四發，觸犯槍砲彈藥刀械管制條例第七條第四項非法持有
    手槍、第十二條第四項非法持有子彈等罪嫌云云，訊據被告二人則矢口否認有右
    揭犯行，辯稱：扣案之槍彈係被害人高國棟持有欲射擊伊二人，伊二人為防衛搶
    下槍隻，並無持有之意等語，經查，扣案之槍彈係被害人高國棟所有持至事發現
    場，後為被告乙○○拾得交與被告丙○○等情，業據被告二人陳明在卷，核與證
    人周志政、羅振茂、林長摑之證述相符，應堪信為真實，被告二人雖於取得前開
    槍彈後，攜以逃離現場，惟按槍砲彈藥刀械管制條例第七條第四項所稱持有手槍
    ，係指就手槍為執持占有而言，必須行為人主觀上對手槍有執持占有之意思，客
    觀上有足以顯示係實現其占有物上權利之行為。如僅遇然經手，迅即脫離，對之
    無執持占有之意思與行為，即非此所謂持有，最高法院七十六年度台上字第二０
    九０號判決可資參照。查被告二人於取得前開槍彈後並未向被害人及證人射擊，
    即持以逃離現場，並隨即於隔日持之向警方投案，足見其等主觀上對該等槍彈並
    無執持占有之意思，尚難以被告二人短暫執有上開槍彈即遽論被告罪責。至公訴
    人另指稱案發當時除扣案之黑星手槍一把外，被告丙○○有另執持不明槍械一把
    云云，然業據被告丙○○否認在卷，被告乙○○亦供稱丙○○當時並無帶槍，而
    證人林長摑、周志政、羅振茂雖曾於偵查時指稱丙○○當時有另持一把手槍云云
    ，然林長摑於偵查之初曾明白證稱：「（當天在現場一共看到幾把刀、槍？）一
    把刀、一把槍」等語（見偵查卷第九五頁反面），與其嗣後改稱當天丙○○有另
    持一把手槍云云，明顯不一，其說詞反覆，已有可疑，又證人周志政嗣後於本院
    結證：我沒有看到丙○○拿槍到現場等語（見本院卷第五八頁）；另證人羅振茂
    於本院證稱：當時天色已暗，有看到丙○○拿東西，但我不能肯定是槍（見本院
    卷第七五頁）等語，足見渠等於偵查時指證被告丙○○有另持一把手槍云云，尚
    非真實，難以採信，況縱另有公訴人所指之該把槍枝存在，然因未據扣案，該槍
    枝究係何種形式、規格、是否具有殺傷力而為槍砲彈藥刀械管制條例管制之槍枝
    ，抑或不具殺傷力而非為槍砲彈藥刀械管制條例管制之槍枝，均無從調查，尚難
    僅據公訴人所指即認被告等有持有槍彈之犯行；此外，本院復查無其他積極證據
    足資證明被告有公訴人所指之上開犯行，即屬不能證明，原審諭知被告等此部分
    無罪之判決，尚無不合，公訴人上訴意旨仍執前詞指摘原判決不當，為無理由，
    應予駁回。
據上論斷，應依刑事訴訟法第三百六十八條，第三百六十九條第一項前段，第三百六
十四條，第二百九十九條第一項前段，刑法第一百八十五條之四、第二百七十六條第
一項、第四十一條第一項、第二項、第五十一條第五款、第二條第一項前段、第七十
四條第一款、罰金罰鍰提高標準條例第一條前段、第二條，並判決如主文。
本案經檢察官丁○○到庭執行職務。
中      華      民      國　    九十一     年     八      月   二十七 　日
                                  臺灣高等法院臺中分院刑事第一庭
                                      　審判長法　官　陳　紀　綱
                                      　　　　法　官　陳　登　源
                                      　　　　法　官  蕭  錦  鍾
右正本證明與原本無異。
如不服本判決應於收受送達後十日內向本院提出上訴書狀，其未敘述上訴之理由者並
得於提起上訴後十日內向本院補提理由書（均須按他造當事人之人數附繕本）。
　　　　　　　　　　　　　　　　　　　　　　　書記官  蘇  昭  文
中      華      民      國　    九十一     年     八      月   二十八 　日
附錄本案論罪科刑法條：
刑法第一百八十五條之四：
駕駛動力交通工具肇事，致人死傷而逃逸者，處六月以上五年以下有期徒刑。
刑法第二百七十一條：
殺人者，處死刑、無期徒刑或十年以上有期徒刑。
前項之未遂犯罰之。
預備犯第一項之罪者，處二年以下有期徒刑。
刑法第二百七十六條：
因過失致人於死者，處二年以下有期徒刑、拘役或二千元以下罰金。
從事業務之人，因業務上之過失犯前項之罪者，處五年以下有期徒刑或拘役，得併科
三千元以下罰金。
                      　　　　　　　　　　　　　　　　　　　　　　　　　Ｉ
